ACORDAO-COMPLETO-2532869

ACÓRDÃO 883/2022 ATA 14/2022 - PLENÁRIO

VISTOS, relatados e discutidos estes autos de tomada de contas especial instaurada mediante conversão de processo de representação em que se apuraram possíveis irregularidades em aquisições emergenciais de equipamentos de proteção individual e insumos, por dispensa de licitação, realizadas pela Prefeitura Municipal de Porto Velho/RO para enfrentamento da pandemia de Covid-19.
ACORDAM os Ministros do Tribunal de Contas da União, reunidos em sessão do Plenário, ante as razões expostas pelo Relator, e com fundamento nos arts. 1º, inciso I, 12, § 3º, 16, incisos I e III, alínea "c", e §§ 2º e 3º, 17, 19, 23, inciso III, 26, 28, inciso II, 57 e 60, da Lei 8.443/1992 c/c os arts. 207, 214, incisos I e III, alínea "a", e 217, do Regimento Interno, em: 
9.1. acolher as alegações de defesa de Regional Comércio, Serviços e Representações Comerciais Eireli e, em consequência, julgar regulares suas contas, dando-lhe quitação;
9.2. rejeitar as alegações de defesa de Eliana Pasini e Salutary Centro Norte Comercial Eireli;
9.3. julgar irregulares as contas de Eliana Pasini e Salutary Centro Norte Comercial Eireli e condená-los, solidariamente, ao pagamento das quantias a seguir especificadas, com a fixação do prazo de quinze dias, a contar da notificação, para comprovarem, perante o Tribunal, o recolhimento da dívida aos cofres do Tesouro Nacional, atualizada monetariamente e acrescida dos juros de mora, calculados a partir das datas discriminadas, até a data do recolhimento, na forma prevista na legislação em vigor.
	Valor original (R$) 
	Data de ocorrência

	9.898,00
	25/8/2020

	1.169.280,00
	25/8/2020

9.4. aplicar individualmente a Eliana Pasini e Salutary Centro Norte Comercial Eireli multas no valor de R$ 150.000,00 (cento e cinquenta mil reais) , fixando-lhes o prazo de quinze dias, a contar da notificação, para que comprovem, perante o Tribunal, o recolhimento da dívida aos cofres do Tesouro Nacional, atualizada monetariamente desde a data presente acórdão até a do efetivo recolhimento, se pagas após o vencimento, na forma da legislação em vigor;
9.5. autorizar, desde logo, a cobrança judicial das dívidas, caso não atendidas as notificações;
9.6. autorizar, caso requerido e se o processo não tiver sido remetido para cobrança judicial, o parcelamento das dívidas em até 36 (trinta e seis) parcelas mensais e consecutivas;
9.7. fixar o vencimento da primeira parcela em quinze dias, a contar do recebimento da notificação, e os das demais a cada 30 dias, devendo incidir sobre cada valor mensal os correspondentes acréscimos legais, na forma prevista na legislação em vigor;
9.8. alertar os responsáveis que, em caso de parcelamento da dívida, a falta de pagamento de qualquer parcela importará no vencimento antecipado do saldo devedor;
9.9. inabilitar Eliana Pasini para o exercício de cargo em comissão ou função de confiança na Administração Pública pelo período de cinco anos;
9.10. encaminhar cópia da presente deliberação ao Município de Porto Velho/RO, à Procuradoria da República no Estado de Rondônia e aos responsáveis, com a informação de que o relatório e o voto que a fundamentam, está disponível para a consulta no endereço www.tcu.gov.br/acordaos.

Tomada de contas especial decorrente de conversão de representação autuada para apurar possíveis irregularidades na aquisição emergencial de equipamentos de proteção individual (EPI) e insumos para o enfrentamento da pandemia de Covid-19. Análise das alegações de defesa.

Município de Porto Velho/RO

3. Responsáveis: Eliana Pasini (XXX.315.871-XX); Regional Comércio Serviços e Representações Comerciais Eireli (27.048.093/0001-80); Salutary Centro Norte Comercial Eireli (04.383.642/0001-78)

13.1. Ministros presentes: Ana Arraes (Presidente), Walton Alencar Rodrigues, Benjamin Zymler, Aroldo Cedraz, Bruno Dantas, Jorge Oliveira (Relator) e Antonio Anastasia.
13.2. Ministros-Substitutos presentes: Augusto Sherman Cavalcanti, Marcos Bemquerer Costa, André Luís de Carvalho e Weder de Oliveira.

JORGE OLIVEIRA

Transcrevo a seguir a instrução elaborada na Secretaria de Controle Externo de Tomada de Contas Especial - Secex/TCE (peça 52) , que contou com o endosso dos dirigentes daquela unidade (peças 53 e 54) e obteve a concordância do Ministério Público junto ao TCU (peça 56) :
"Instrução de Análise de Citação
	A. Identificação do Processo

	TC Processo 025.878/2021-2
	Acolhimento parcial das alegações de defesa de um dos responsáveis e julgamento pela regularidade das suas contas; rejeição das alegações de defesa dos demais responsáveis e julgamento pela irregularidade das suas contas; aplicação de multa; e aplicação de sanção de inabilitação para o exercício de cargo em comissão ou função de confiança.

	Unidade Jurisdicionada
	Uasg

	Prefeitura Municipal de Porto Velho/RO
	925172

	Objeto da Contratação

	Aquisição emergencial de equipamentos de proteção individual e insumos por dispensa de licitação, para o enfrentamento da pandemia do Covid-19, pelo período de sessenta dias, conforme condições, quantidades e exigências estabelecidas no Termo de Referência (peça 3, p. 3, do TC 027.607/2020-8) .

	Procedimento Auxiliar de Contratação  
	Modalidade  
	Número dos Contratos

	Não se aplica
	Não se aplica (dispensa de licitação) 
	Não há

	Vigência
	Valor Contratado

	Compra para entrega imediata (peça 3, p. 8, item 10.2, do TC 027.607/2020-8) 
	R$ 3.158.061,20 (total alusivo a três aquisições relativas às Notas de Empenho 1422, 1423 e 1424) 

	Legislação que Rege as Aquisições

	Lei 8.666/1993

	Suspenso por Medida Cautelar?
	Não

	Fase das Aquisições

	Foram realizadas as seguintes despesas:
a) Notas de Empenho 1422 e 1423, nos valores respectivos de R$ 1.151.526,60 e R$ 379.776,60, datadas de 21/7/2020, tendo como credora a empresa Regional Comércio, Serviços e Representações Comerciais Eireli, CNPJ 27.048.093/0001-80 (peça 4, p. 1 e 2, do TC 027.607/2020-8) . A empresa emitiu as notas fiscais 2129, em 30/7/2020, no valor de R$ 597.494,80 (peça 20, p. 5) e 2131, 2138 e 2139, nos valores de R$ 124.110,00, R$ 429.931,80 e R$ 379.776,60, respectivamente. Essas três últimas não foram apresentadas, constando a informação nos termos de recebimento firmados em 5/8/2020 (peça 20, p. 6 e 7, do TC 027.607/2020-8) . O pagamento foi realizado em 25/8/2020, por meio de ordem bancária eletrônica (peça 20, p. 10 e 13, do TC 027.607/2020-8) ; e
b) Nota de Empenho 1424, em 21/7/2020, no valor de R$ 1.626.758,00, tendo como credora a empresa Salutary Centro Norte Comercial Eireli, CNPJ 04.383.642/0001-78 (peça 5, p. 1, do TC 027.607/2020-8) , que emitiu a nota fiscal 6585, em 6/8/2020, no valor de R$ 1.626.758,00 (peça 20, p. 8, do TC 027.607/2020-8) . O termo de recebimento (peça 20, p. 9, do TC 027.607/2020-8) foi emitido em 7/8/2020 e a ordem bancária eletrônica (peça 20, p. 11-12, do TC 027.607/2020-8) no dia 26/8/2020.

	B. Identificação dos Responsáveis

	Responsável e CPF/CNPJ
	Representante Legal
	Procuração
	Há Pedido de Sust. Oral?

	Eliana Pasini (CPF XXX.315.871-XX) 
	Dr. Bruno Valverde Chahaira (OAB/RO 9.600) 
	Peça 31
	Não

	Regional Comércio Serviços e Representações Comerciais (CNPJ: 27.048.093/0001-80) 
	Dr. Wilson Marcelo Minini de Castro (OAB/RO 4.769) 
	Peça 17
	Não

	Salutary Centro Norte Comercial Eireli (CNPJ 04.383.642/0001-78
	Dr. Gladstone Nogueira Frota Júnior (OAB/RO 9.951) 
	Peça 24
	Não

	C. Histórico

1.	A Secretaria do TCU no estado de Rondônia (Sec/RO) havia realizado o exame preliminar das aquisições feitas pela Prefeitura Municipal de Porto Velho/RO, em comento, por meio de dispensa de licitação, no âmbito do TC Processo 016.867/2020-3 (Acompanhamento das aquisições voltadas ao enfrentamento do Covid-19, exceto as efetuadas pelo Ministério da Saúde) , tendo verificado a existência de possíveis irregularidades nesses fornecimentos que indicavam prejuízo aos cofres públicos.
2.	Em decorrência, a Ministra-Relatora daquele processo, Ana Arraes, determinou a autuação de representação para apuração dos fatos.
3.	Para tanto, foi autuado o TC 027.607/2020-8, no bojo do qual se verificou que houve superfaturamento nessas aquisições, resultando num prejuízo total de R$ 1.500.650,80, em valores de 25/8/2020.
4.	Sua apreciação ocorreu por meio do Acórdão 3737/2020-TCU-Plenário (peça 36) , relatado pela Ministra Ana Arraes, que julgou a representação procedente e determinou a conversão dos autos em tomada de contas especial e a consequente citação dos responsáveis.
5.	Irresignadas com a decisão, as sociedades empresárias Regional Comércio Serviços e Representações Comerciais e Salutary Centro Norte Comercial Eireli interpuseram 'contestação/defesa' (peças 50-54 e 67-70 do TC 027.607/2020-8) em relação a esse julgado.
6.	Contudo, essas peças foram tratadas apenas como petições, 'em razão do não cabimento de recurso, nos termos do artigo 279 do Regimento Interno/TCU' e recepcionadas como 'elementos complementares de defesa, sem prejuízo das citações já realizadas', consoante despachos do Ministro Jorge Oliveira, de 11/2/2021 e 27/5/2021 (peças 71 e 81 do TC 027.607/2020-8, respectivamente) .
7.	Promovidas as citações, a presente instrução se destinará a examinar as alegações de defesa apresentadas pelos responsáveis, inclusive as petições acima mencionadas, que foram recebidas como 'elementos complementares de defesa', cujas cópias foram acostadas aos presentes autos (peças 4250) .
	D. Histórico de Comunicações

	Acórdão 3.737-TCU-Plenário
	Peça 3
	8/12/2020

	Ofícios Encaminhados aos Responsáveis

	À Sra. Eliana Pasini
	Ofício 44043/2021-TCU/Seproc, de 6/8/2021 (peça 9) 

	À sociedade empresária Regional Comércio Serviços e Representações Comerciais Eireli
	Ofício 44044/2021-TCU/Seproc, de 6/8/2021 (peça 8) 

	À sociedade empresária Salutary Centro Norte Comercial Eireli
	Ofício 44045/2021-TCU/Seproc, de 6/8/2021 (peça 7) 

	E. Documentos Apresentados em Resposta às Citações

	Por Eliana Pasini 

	Alegações de defesa, de 15/9/2021 (peça 32) 

	Por Regional Comércio Serviços e Representações Comerciais Eireli

	Alegações de defesa, de 30/8/2021 (peça 10) 
Elementos complementares de defesa (peça 42) 

	Por Salutary Centro Norte Comercial Eireli

	Alegações de defesa, de 3/9/2021 (peça 23) 
Elementos complementares de defesa (peça 47) 

	F. Exame Técnico

8.	Cabe mencionar, preliminarmente, que os todos os responsáveis foram regularmente citados e apresentaram tempestivamente suas alegações de defesa, conforme demonstrado no quadro abaixo:
	Responsável
	Data do ofício de citação
	Data da ciência
	Prazo para alegações de defesa
	Data das alegações de defesa

	Eliana Pasini
	6/8/2021 (peça 9) 
	24/8/2021 (peça 30) 
	15/9/2021
	15/9/2021 (peça 32) 

	Regional Com. Serv. e Rep. Comerciais Eireli
	6/8/2021 (peça 8) 
	17/8/2021 (peça 21) 
	1º/9/2021
	30/8/2021 (peça 10) 

	Salutary Centro Norte Comercial Eireli
	6/8/2021 (peça 7) 
	19/8/2021 (peça 20) 
	3/9/2021
	3/9/2021 (peça 23) 

F.1. Exame das citações realizadas
9.	Os quadros abaixo apresentam os débitos que são objeto da presente tomada de contas especial:
a) Débito 1:
	Valor
	R$ 321.472,80

	Data da ocorrência
	25/8/2020

	Responsáveis solidários
	a) Eliana Pasini, Secretária da Secretaria Municipal de Saúde de Porto Velho/RO; e
b) empresa contratada Regional Comércio Serviços e Representações Comerciais Eireli.

	Descrição
	Refere-se às Notas de Empenho 1422 e 1423, de 21/7/2020 (peça 4, p. 1-2, do TC Processo 027.607/20208) , tendo como credora a empresa Regional, que emitiu as notas fiscais 2129, em 30/7/2020, no valor de R$ 597.494,80 (peça 20, p. 5) e 2131, 2138 e 2139, nos valores de R$ 124.110,00, R$ 429.931,80 e R$ 379.776,60, respectivamente.
Essas três últimas não foram apresentadas, constando a informação nos termos de recebimento firmados em 5/8/2020 (peça 20, p. 6 e 7, do TC 027.607/2020-8) .
O pagamento foi realizado em 25/8/2020, por meio de ordem bancária eletrônica (peça 20, p. 10 e 13, do TC 027.607/2020-8) .

	Ato impugnado
	Aquisição superfaturada de 8.712 caixas com 50 unidades de máscaras cirúrgicas descartáveis.

	Dispositivos violados
	Arts. 3º, 15, inciso V, e 26, parágrafo único, inciso III, da Lei 8.666/1993, art. 28 da Lei 4.657/1942, e os princípios da moralidade, da razoabilidade e da supremacia do interesse público.

a) Débito 2:
	Valores
	R$ 9.898,00 e R$ 1.169.280,00

	Data da ocorrência
	Ambos em 25/8/2020

	Responsáveis solidários
	a) Eliana Pasini, Secretária da Secretaria Municipal de Saúde de Porto Velho/RO; e
b) empresa contratada Salutary Centro Norte Comercial Eireli.

	Descrição
	Refere-se à Nota de Empenho 1424, de 21/7/2020 (peça 5, p. 1, do TC 027.607/2020-8) , tendo como credora a empresa Salutary, que emitiu a nota fiscal 6585, em 6/8/2020, no valor de R$ 1.626.758,00 (peça 20, p. 8, do TC 027.607/2020-8) .
O termo de recebimento (peça 20, p. 9, do TC 027.607/2020-8) foi emitido em 7/8/2020 e a ordem bancária eletrônica (peça 20, p. 11-12, do TC 027.607/2020-8) no dia 26/8/2020.

	Atos impugnados
	a) aquisição superfaturada de 10.080 unidades de macacão impermeável, manga longa com punho elástico; e
b) aquisição superfaturada de 707 pacotes de 100 unidades de toucas descartáveis TNT 100% polipropileno.

	Dispositivos violados
	Arts. 3º, 15, inciso V, e 26, parágrafo único, inciso III, da Lei 8.666/1993, art. 28 da Lei 4.657/1942, e os princípios da moralidade, da razoabilidade e da supremacia do interesse público.

10.	Segundo a matriz de responsabilização (peça 32 do TC 027.607/2020-8) , a conduta, o nexo de causalidade e a culpabilidade dos responsáveis foram assim descritos:
a) Eliana Pasini:
	Conduta
	a) autorizar a aquisição no âmbito do Processo 08.00207/2020 de 8.712 caixas com 50 unidades de máscaras cirúrgicas descartáveis com suposto superfaturamento, posto que o preço contratado e pago é mais de 30% superior ao preço de mercado, apurado com base em preços praticados por entes públicos na mesma época; e
b) autorizar a aquisição no âmbito do Processo 08.00207/2020, de 10.080 unidades de macacão impermeável, manga longa com punho elástico e de 707 pacotes de 100 unidades de toucas descartáveis TNT 100% polipropileno, com suposto superfaturamento, posto que o preço contratado e pago é mais de 70% superior ao preço de mercado, apurado com base em preços praticados por entes públicos na mesma época.

	Nexo de causalidade
	Falta de verificação das medidas mínimas para assegurar que o preço ofertado era compatível com o mercado, o que, no caso, passaria pela comparação dos preços ofertados pelas empresas com os preços praticados por entes públicos na mesma época (o que poderia ser realizado por pesquisa em painéis de preços, portais de transparência e/ou contatos com entes públicos) , resultou na contratação com preços superfaturados.

	Culpabilidade
	Não há elementos nos autos que permitam caracterizar a boa-fé do responsável. Trata-se de erro grosseiro do dirigente, considerando a grande disparidade do preço pago em relação ao de mercado, a falta da estimativa de preços no processo da contratação e o alerta da Procuradoria Jurídica do Município quanto ao tema.

b) Regional Comércio Serviços e Representações Comerciais Eireli:
	Conduta
	Contratar fornecimento com a Administração Pública por preço muito superior ao de mercado, conforme apurado em ampla pesquisa de preços, o que configura superfaturamento e enriquecimento sem causa da empresa fornecedora (Notas de Empenho 1422 e 1423, de 21/7/2020 - peça 4, p. 1-2, do TC 027.607/2020-8) .

	Nexo de causalidade
	Beneficiar-se da prática de preços superiores aos de mercado em fornecimentos ao Poder Público configura enriquecimento sem causa da empresa.

	Culpabilidade
	Como empresa contratada, beneficiou-se da contratação irregular mediante preços superfaturados, locupletando-se irregularmente dos recursos do Governo Federal repassados ao Município de Porto Velho/RO.

c) Salutary Centro Norte Comercial Eireli:
	Conduta
	Contratar fornecimento com a Administração Pública por preço muito superior ao de mercado, conforme apurado em ampla pesquisa de preços, o que configura superfaturamento e enriquecimento sem causa da empresa fornecedora (Nota de Empenho 1424, de 21/7/2020 - peça 5, p. 1, do TC 027.607/2020-8) .

	Nexo de causalidade
	Beneficiar-se da prática de preços superiores aos de mercado em fornecimentos ao Poder Público configura enriquecimento sem causa da empresa.

	Culpabilidade
	Como empresa contratada, beneficiou-se da contratação irregular mediante preços superfaturados, locupletando-se irregularmente dos recursos do Governo Federal repassados ao Município de Porto Velho/RO.

Alegações de defesa da responsável Eliana Pasini:
a) a pandemia ocasionada pelo Covid-19 foi uma realidade para o mundo todo e a situação foi mais calamitosa para a região norte do país, em razão da sua infraestrutura, da localização geográfica, da dificuldade de transporte e das poucas empresas disponíveis para fornecimento de insumos e EPI, além das peculiaridades da Amazônia, onde a população se encontra em localidades de difícil acesso (peça 32, p. 1-2) ; 
b) em meados de abril de 2020, a Secretaria Municipal de Saúde se defrontou com a falta de EPI disponíveis aos seus servidores, pois o mundo todo estava tentando adaptar suas ações em face da quantidade de insumos disponíveis no mercado (peça 32, p. 2) ;
c) o fato foi destacado pelo Sindicato dos Servidores Municipais de Porto Velho (Sindeprof) , por meio de publicação em seu portal na internet (replicada pela responsável em sua defesa) e, embora a matéria tenha feito críticas à gestão municipal, é notório que a Administração se preocupou com a saúde dos funcionários (peça 32, p. 2-3) ;
d) o Sindeprof também manteve contato com a Promotoria de Justiça de Porto Velho, com vistas a sanar as impropriedades encontradas, decorrentes da falta de EPI e de viaturas de ambulância, o que demonstra o contexto vivenciado na época da contratação emergencial em comento (peça 32, p. 3) ;
e) a ausência de EPI, até então, decorria do fracasso de um certame licitatório e da urgência de realizar uma contratação emergencial, que ora está sendo questionada (peça 32, p. 3) ;
f) a imprensa divulgou na época diversas notícias denunciando a falta de EPI nas unidades de saúde do município, a exemplo do portal G1 (também replicada pela responsável em sua defesa) , pois servidores chegaram a utilizar máscaras de TNT como medida de proteção no início da pandemia (peça 32, p. 3-4) ;
g) dessa forma, era essencial que a Secretaria Municipal de Saúde desse respostas céleres à situação, não apenas como medida habitual, mas sim como ato de responsabilidade de gestão pública e de atendimento ao interesse da sociedade, para que fosse realizada a aquisição emergencial de EPI, por dispensa de licitação, nos termos do art. 4º da Lei 13.979/2020 e, assim, ocorreu por meio do Memorando 63/DA/GAB/SEMUSA, emitido pelo Departamento Administrativo, (peça 32, p. 4-6) ;
h) quanto ao termo de referência, foi apontada como irregularidade a ausência de estimativa de preços ou de justificativa da autoridade competente, para a dispensa da licitação, contrariando o disposto no §2º, do art. 4º-E da Lei 13.979/2020, mas, à época da contratação, este dispositivo sequer existia no plano legal, uma vez que sua inclusão ocorreu apenas em 11/8/2020, por força da Lei 14.035/2020, ou seja, após três meses da elaboração desse documento, pois vigia apenas a regra contida no art. 4º, que permitia a dispensa (peça 32, p. 6-7) ;
i) contudo, a Medida Provisória 926/2020, que dispunha nos exatos termos do art. 4º-E da Lei 13.979/2020, determinava que nos procedimentos de dispensa seria necessária a apresentação de estimativa de preços ou, em caso de exceção, a justificativa da autoridade competente para a dispensa desse procedimento e, assim, foi feito pela Secretaria Municipal de Saúde [a responsável transcreve o teor dessa justificativa na sua defesa], justificando a ausência da pesquisa de mercado ante a urgência da aquisição e o risco de perecimento da vida (peça 32, p. 7-8) ;
j) diante do fracasso do processo licitatório que estava em curso, a Secretaria Municipal de Saúde estava trabalhando no limite dos EPI e a demora na aquisição de mais insumos resultaria em uma profunda crise e no desabastecimento das unidades de saúde (peça 32, p. 8) ;
k) o Acórdão 3737/2020-TCU-Plenário, da relatoria da Ministra Ana Arraes, considerou que a estimativa de preços no termo de referência seria obrigatória, ainda que premente a celeridade exigida pela pandemia, entretanto a Medida Provisória 926/2020 dispunha no art. 4º-E que ela poderia ser dispensada, mediante justificativa da autoridade competente, o que, de fato, ocorreu, não apenas com a argumentação da urgência ante a falta de EPI, mas também pela impossibilidade de estimativa de preços, em razão da sua grande oscilação no mercado provocada pela pandemia (peça 32, p. 8-9) ;
l) o Acórdão 4935/2021-TCU-Primeira Câmara, relatado pelo Ministro Jorge Oliveira, que apreciou a tomada de contas especial envolvendo autoridades de Manaus, considerou que a ausência de pesquisa de preço foi atenuada em razão do cenário de pandemia vivenciado, o que também se coaduna com o cenário de extrema urgência do presente caso (peça 32, p. 9-10) ;
m) diante do excesso de trabalhos na Secretaria Municipal de Saúde, a cotação de preços foi realizada pela Superintendência Municipal de Licitações, junto a empresas que tinham disponibilidade de fornecer os insumos com urgência, sendo assim, após se verificar aquela que podia atender às necessidades da Administração e, também, de ofertar preço suficiente, foi publicado o Termo de Ratificação 5/2020, no qual constaram os valores apresentados pelas fornecedoras, devendo-se considerar que possível valor acima do mercado decorreu da variação de preços causada pela pandemia (peça 32, p. 1011) ;
n) observa-se nas defesas apresentadas pelas empresas que não houve sobrepreço ou superfaturamento, pois, em alguns casos, a margem de lucro foi relativamente baixa, comparando-se a média de preço de aquisição com o de venda na cidade de Porto Velho (peça 32, p. 11) ;
o) a situação de calamidade do município e a indisponibilidade de bens para atendimento aos servidores da saúde, provocando grande oscilação nos preços, exige a aplicação do juízo de proporcionalidade e razoabilidade sobre os valores pagos à época, considerando-se, ainda, que dez empresas participaram da cotação, sendo contratadas aquelas que preencheram os requisitos legais e tinham disponibilidade dos insumos, com preços mais atrativos para a Administração, o que afasta a tese de direcionamento das contratações (peça 32, p. 1112) ;
p) deve-se ponderar pela aplicação do art. 22 do Decreto-Lei 4.657/1942, em razão dos obstáculos e das dificuldades reais da gestão à época, além de que os preços daquela ocasião não são mais praticados atualmente, em decorrência da equalização das internações e do equilíbrio no binômio produção/demanda, por isso não podem atuar como parâmetro para julgamento das contas, cujo entendimento ressoa no Acórdão 3736/2020-TCU-Plenário, relatado pela Ministra Ana Arraes (peça 32, p. 12) ;
q) a alegação da Unidade Técnica do TCU de suposta ausência de capacidade técnica da empresa Regional, uma vez que seu capital social era de apenas R$ 93.000,00, deve ser mitigada, uma vez que o pagamento das notas de empenho somente ocorreu após a efetiva entrega dos produtos contratados, tendo em vista, ainda, que não se tratava de fornecimento continuado (peça 32, p. 13-14) ; e
r) requer, por fim, a improcedência e o arquivamento da presente tomada de contas especial (peça 32, p. 14) .
Alegações de defesa da responsável Regional Comércio Serviços e Representações Comerciais Eireli:
11.	A empresa Regional reitera alguns argumentos da responsável Eliana Pasini, principalmente no tocante à crise sanitária vivenciada à época, em decorrência da pandemia, e à dificuldade de se encontrar fornecedores com disponibilidade de material para atender à Administração no curto prazo (peça 10, p. 1-2) , acrescentando que:
a) a comparação de preços realizada pela Unidade Técnica do TCU não reflete a realidade local, uma vez que se trata de estado da federação distante dos grandes centros industriais, com raríssimas opções de fornecedores para atender à localidade, o que acarreta demora na entrega de qualquer produto (peça 10, p. 2) ;
b) a pesquisa feita por essa Unidade Técnica no sistema Comprasnet apresenta equívocos, notadamente quanto ao fato de não haver indicação da data das cotações e de não se ter considerado a escassez desses itens, fato que elevou substancialmente os preços de todos os produtos industriais no Brasil e no Mundo (peça 10, p. 3) ;
c) como exemplo dessa elevação de preços, tem-se a Nota Fiscal 7.677, da empresa Descarbox Distribuidora Hospitalar Ltda., relativa à aquisição de máscaras feita pela Regional, em 5/5/2020, cujos preços podem ser comparados com a cotação enviada à Prefeitura Municipal de Porto Velho, em 19/5/2020 [reproduz cópia de ambos os documentos em sua defesa], o que revela o custo de aquisição da caixa de cinquenta unidades do produto pelo equivalente a R$ 120,00 e a venda para a Administração por R$ 137,90, portanto, com margem bruta de lucro de apenas R$ 17,90, o que corresponde a 14,90%, sem se considerar outras despesas, tais como frete e tributos (peça 10, p. 3-5) ;
d) a contratação emergencial em comento não foi fabricada, mas sim decorrente de uma pandemia mundial, e, ademais, não foi demonstrada no relatório da Unidade Técnica do TCU a existência de parâmetros ou indícios capazes de aferir que, de fato, tenha havido má-fé por parte de todos os envolvidos [a responsável também reproduz cópia de tela de celular, contendo troca de mensagens, que teria ocorrido com um representante comercial, em 6/5/2020, e que corroboraria sua tese de que os valores estavam elevados na ocasião], motivo pelo qual a empresa não pode ser responsabilizada, consoante jurisprudência do Tribunal, a exemplo dos Acórdão 2664/2007-TCU-Plenário e 3.754/2009-TCU-1ª Câmara, relatados pelos Ministros Marcos Bemquerer e Valmir Campelo, respectivamente, devendo-se considerar, ainda, que a elevação de preços de alguns produtos ainda perdura até hoje, em decorrência do desequilíbrio oferta/demanda (peça 10, p. 5-6) ;
e) quanto ao porte da empresa, a alegação de que o seu capital social de R$ 93.000,00 não seria condizente com valor total da venda realizada não indica, necessariamente, que possa ter provocado prejuízo à Administração, uma vez que o recebimento dos valores pela contratada ficou condicionado à efetiva entrega dos produtos, tendo em vista, ainda, que a Regional já vinha se prevenindo com compras antecipadas junto aos seus fornecedores, pois, dada a relação comercial, possuía crédito com eles (peça 10, p. 7) ; e
f) por fim, requer a reforma total do Acórdão 3737/2020-TCU-Plenário e a improcedência o presente processo, por não restar provado o dolo e/ou a má-fé da empresa (peça 10, p. 8) .
12.	Em anexo às suas alegações de defesa, a empresa junta cópias da cotação de preços que teria apresentado para a Secretaria Municipal de Saúde de Porto Velho e das Notas Fiscais da correspondente venda, bem como da mencionada Nota Fiscal 7.677, da empresa Descarbox Distribuidora Hospitalar Ltda., referente à aquisição de máscaras de um dos seus fornecedores (peças 11-16) .
13.	Ressalte-se, também, que suas alegações de defesa reproduzem integralmente o teor da sua petição - que havia sido apresentada no âmbito do TC 027.607/2020-8, com o intuito de recorrer da decisão do Tribunal, que determinava a conversão daquele processo em tomada de contas especial - a qual foi recepcionada apenas como 'elementos complementares de defesa' e acostada aos presentes autos na peça 42, juntamente com a cotação de preços e a Nota Fiscal da Descarbox (peças 43-44) , acima mencionadas.
Alegações de defesa da responsável Salutary Centro Norte Comercial Eireli:
14.	A empresa Salutary também reitera alguns argumentos da responsável Eliana Pasini e da empresa Regional, principalmente no tocante à crise sanitária vivenciada à época, em decorrência da pandemia, à dificuldade de se encontrar fornecedores com disponibilidade de material para atender à Administração no curto prazo e à elevação dos custos dos produtos, em razão do grande aumento da demanda (peça 23, p. 1-3) , acrescentando que:
a) embora o termo de referência tenha sido confeccionado sem a estimativa de preços, a Secretaria Municipal de Saúde elaborou, posteriormente, o 'Termo de Ratificação nº 005/2020 Processo 08.00207/2020', no qual consta a precificação dos produtos que precisavam ser adquiridos, sanando, assim, essa omissão (peça 23, p. 4) ;
b) a Salutary forneceu os produtos em conformidade com esse termo de ratificação, não havendo que se falar em superfaturamento, uma vez que a cotação foi elaborada pelo ente municipal, considerando, ainda, que a empresa possuía toda a qualificação técnica, bem como o aporte financeiro para o fornecimento dos produtos solicitados, conforme análise feita pela Administração na época (peça 23, p. 4-5) ;
c) treze empresas participaram do certame, o que afasta a alegação de qualquer tipo de direcionamento em favor da Salutary, não podendo ser levantado em seu desfavor qualquer suspeita, pois não era de sua responsabilização o fato de as demais concorrentes não preencherem os requisitos exigidos pelo ente público (peça 23, p. 5) ;
d) havia outra empresa contratada para o fornecimento dos EPI, que tinha sido vencedora do processo licitatório 08.00145-00/2020, mas, em razão de falha na entrega dos produtos, a Administração promoveu novo procedimento de contratação, objeto da presente tomada de contas (peça 23, p. 7) ;
e) a diferença de preços apontada pelo TCU decorre de fatores que não foram considerados, pois teve, como base, preços em total dissonância da realidade da defendente e resultou de pesquisas realizadas em épocas distintas, que não refletiam as mesas situações (peça 23, p. 13) ;
f) o Acórdão 3736/2020-TCU-Plenário, da relatoria da Ministra Arraes, considerou que as condições impostas pela pandemia do Covid-19 foram determinantes para o arquivamento de processo em caso similar, mas para aquisição de álcool em gel, razão pela qual se deve aplicar, por analogia, a discussão acerca da equalização atual entre a oferta e a demanda, em que a média móvel de casos e internações está caindo, e, assim, não teria o condão de impactar em negociação de preços dos produtos entregues no mês de julho/2020 (peça 23, p. 13-14) ; e
g) por fim, requer a improcedência do presente processo (peça 23, p. 15) .
15.	Em anexo às suas alegações de defesa, a Salutary junta cópias do Termo de Ratificação 5/2020 e do relatório da Secretaria Municipal de Saúde que, à época, analisou as propostas apresentadas pelas empresas (peças 26-27) .
16.	Ressalte-se, ainda, que suas alegações de defesa reproduzem quase integralmente o teor da sua petição - que, assim como feito pela empresa Regional, havia sido apresentada no âmbito do TC 027.607/2020-8, com o intuito de recorrer da decisão do Tribunal, que determinava a conversão daquele processo em tomada de contas especial - a qual foi recepcionada apenas como 'elementos complementares de defesa' e acostada aos presentes autos na peça 47, juntamente com cópia de cotações de preços feitas a seus fornecedores entre maio e julho de 2020 (peças 48-50) .
17.	Naquela oportunidade, a Salutary havia mencionado (peça 47, p. 8) que a forte oscilação de preços a teria levado a pleitear reequilíbrio econômico-financeiro de contratos firmados com a Secretário de Estado da Saúde de Rondônia, decorrentes dos Pregões Eletrônicos 262/2019, 380/2019 e 609/2019.
Análise:
18.	A emergência para aquisição de EPI, em decorrência da pandemia provocada pelo Covid19, que provocou a elevação geral dos preços desses produtos em meados de 2020, foi fato amplamente noticiado pela imprensa nacional, como bem aventado pelos responsáveis, uma vez que planejamentos de aquisições feitas anteriormente não tinham como prever um aumento de sua demanda em curto espaço de tempo.
19.	Para o enfrentamento dessa situação e a implementação de outras medidas emergenciais de saúde pública, foi editada a Lei 13.979/2020, que entrou em vigor em 7/2/2020.
20.	Seu art. 4º dispôs sobre a dispensa temporária de licitação, exclusivamente para a aquisição ou contratação de bens, serviços, inclusive de engenharia, e insumos destinados ao enfrentamento da pandemia, estabelecendo, todavia, a obrigatoriedade de disponibilização imediata de todas as aquisições/contratações, em site oficial específico na internet, informando o nome do contratado, o seu CPF/CNPJ, o prazo contratual, o valor contratado e o processo de aquisição/contratação.
21.	Posteriormente, em 20/3/2020, entrou em vigência a Medida Provisória 926/2020, que alterou a Lei 13.979/2020, inserindo novos dispositivos, a exemplo do art. 4º-E, o qual estabeleceu a possibilidade de utilização do termo de referência simplificado, que deveria conter, dentre outros requisitos, a estimativa dos preços, obtidos por meio de, no mínimo, um dos seguintes parâmetros:
a) Portal de Compras do Governo Federal;
b) pesquisa publicada em mídia especializada;
c) sítios eletrônicos especializados ou de domínio amplo;
d) contratações similares de outros entes públicos; e
e) pesquisa realizada com os potenciais fornecedores.
22.	Contudo, seu § 2º admitiu, excepcionalmente e mediante justificativa da autoridade competente, a dispensa da estimativa de preços.
23.	Essa Medida Provisória foi convertida na Lei 14.035/2020, que entrou em vigor em 12/8/2020, mantendo os mesmos critérios.
24.	Nota-se, assim, que a flexibilização dos procedimentos de aquisições e contratações, que foi viabilizada pela edição da Lei 13.979/2020 e da Medida Provisória 926/2020, proporcionou a adoção de medidas mais céleres por parte da Administração Pública para o enfrentamento dessa situação.
25.	O atendimento a esses critérios, mais especificamente no que concerne os arts 4º e 4º-E da Lei 13.979/2020, já considerando as alterações emanadas pela Medida Provisória 926/2020, não exigia esforços adicionais e lapso temporal desarrazoados dos gestores públicos.
26.	No caso concreto, os responsáveis ressaltaram a situação emergencial vivenciada naquela ocasião, em decorrência da pandemia, que provocou elevação de casos da doença e consequente escassez de oferta de EPI e insumos da área da saúde, e, também, as peculiaridades da região norte do país, mais especificamente quanto à sua localização geográfica e deficiência de infraestrutura.
27.	De fato, a associação do fato da elevação repentina do consumo de EPI nos estabelecimentos de saúde do município de Porto Velho - que começaram a faltar em meados de abril de 2020, principalmente em face do fracasso do processo de contratação anterior, conforme alegado por Eliana Pasini - aos argumentos acima mencionados indicavam que restava caracterizado o caráter emergencial para a dispensa das licitações tratadas nos presentes autos. Porém, não poderia ser justificável a atuação dos gestores fora das linhas estabelecidas nesse regramento excepcional da legislação.
28.	Os procedimentos que levaram às contratações em comento tiveram início em 7/5/2020, quando o Diretor do Departamento Administrativo da Secretaria Municipal de Saúde, encaminhou o Memorando 63/DA/GAB/SEMUSA (peça 23, p. 1) à titular daquela pasta, Sra. Eliana Pasini, demandando as aquisições.
29.	Naquela data já estava vigendo o art. 4º-E da Lei 13.979/2020, por força da Medida Provisória 926/2020, ainda que o caráter permanente desse dispositivo somente tenha se efetivado em 12/8/2020, quando houve a sua conversão na Lei 14.035/2020, cuja regra gozava de pleno efeito jurídico.
30.	Portanto, havia sim a necessidade da realização de estimativa de preços, nos moldes ali estabelecidos, ou da justificativa da autoridade competente para sua ausência.
31.	A ausência da estimativa de preços e da sua justificativa foi apontada pela Superintendência Municipal de Licitações, em 11/5/2020, que devolveu processo à Secretaria Municipal de Saúde com a informação de que o fato deveria ser regularizado (peça 23 do TC 027.607/2020-8, p. 160-164) .
32.	Em 13/5/2020, Eliana Pasini apresentou 'justificativas' para a ausência da estimativa de preços (peça 23, p. 196) , as quais se sustentavam no risco de perecimento da vida dos cidadãos, em face da ausência dos EPI, e no fato de que havia grande oscilação dos preços, tal como alegado em sua defesa.
33.	Contudo, tais 'justificativas' eram genéricas e possivelmente baseadas em opinião pessoal, uma vez que não demonstrou nos autos do processo de contratação (peça 23 do TC 027.607/2020-8) a existência de oscilação tão grande a ponto de inviabilizar a realização da pesquisa de preços, considerando que a análise das propostas de preços das empresas, já visando à contratação, foi realizada no dia 25/5/2020, por meio do Memorando 2/2020/ATESP-SFEMH (peça 23 do TC Processo 027.607/20208, p. 584-630) , ou seja, num curto período de apenas doze dias.
34.	Ademais, a consulta ao Portal de Compras do Governo Federal ou a contratações similares de outros entes públicos não demandaria mais que um dia para ser realizada.
35.	Neste ponto, cabe mencionar que a instrução de mérito, que levou à instauração da presente tomada de contas especial, ressaltou (peça 32 do TC Processo 027.607/20208, p. 9, parágrafos 2325) que, em se tratando de capital do Estado de Rondônia, não houve consulta nem mesmo à Secretaria de Saúde dessa unidade da federação, a qual havia realizado Chamamento Público para aquisição de EPI, com a obtenção de preços inferiores aos contratados pela Administração Municipal, mais especificamente em relação ao 'macacão impermeável' e à 'touca descartável', com diferença de preço de 103,85% e 88,89%, respectivamente, em desfavor do Município. Seu edital foi lançado em 17/4/2020 e a entrega dos produtos ocorreu em 8/6/2020.
36.	Os três responsáveis não teceram argumentações sobre os preços contratados pela Secretaria de Saúde do Estado de Rondônia na mesma ocasião.
37.	Dessa forma, não há como considerar plausíveis as 'justificativas' para a ausência da pesquisa de preços, o que violou o disposto no art. 4º-E, § 2º, da Lei 13.979/2020, com as alterações insertas pela Medida Provisória 926/2020.
38.	Cumpre destacar, ainda, que a instrução de mérito do TC 027.607/2020-8 (peça 32 daquele processo, p. 13, parágrafos 47-48) enfatizou o fato de que a Procuradoria-Geral do Município, em seu parecer jurídico 257/SPCC/PGM/2020 (peça 23 do TC 027.607/2020-8, p. 902-940) , emitido em 22/6/2020, apontou a ausência da pesquisa de preços e alertou que a justificativa apresentada pela Secretária de Saúde, Eliana Pasini, não demonstrava robustamente a impossibilidade da sua realização. Também recomendou que fossem buscados meios de constatar se os preços dos produtos pretendidos ainda se encontravam dentro dos valores de mercado, evitando-se, assim, eventuais sobrepreços passíveis de responsabilização.
39.	A alegação da empresa Salutary de que o 'Termo de Ratificação nº 005/2020 Processo 08.00207/2020' sanaria a ausência da pesquisa de preços não deve ser acatada, uma vez que o documento (peça 23 TC Processo 027.607/20208, p. 944-946) apenas ratifica os preços apresentados pelas empresas contratadas (Regional e Salutary) , não tendo, assim, o condão de refletir os preços médios praticados no mercado.
40.	Neste diapasão, a ausência da pesquisa de preços também violou a regra que a exigia, prevista no caput do art. 4º-E da Lei 13.979/2020.
41.	Quanto aos preços efetivamente contratados pela Secretaria de Saúde do Município de Porto Velho, a instrução de mérito do processo originário desta tomada de contas especial destacou (peça 32 do TC Processo 027.607/20208, p. 10-13, parágrafos 32-42) que, das treze empresas cotadas, apenas um preço foi considerado válido para o 'macacão impermeável', que foi de R$ 159,00, feito pela Salutary, justamente aquela que ofertou o valor mais alto. A empresa Epis ofereceu o produto por R$ 76,00, o qual também foi ligeiramente inferior àquele da sua contratação feita pela Secretaria de Saúde do Estado de Rondônia, que era de R$ 78,00. A Salutary também teve o único preço validado para a 'touca descartável', que foi de R$ 34,00, enquanto a Epis ofertou por R$ 21,00.
42.	Cabe ressaltar que, apesar de contestar a existência de sobrepreço na contratação dos seus produtos, a Salutary o fez com generalizações, sem trazer aos autos cópias de notas fiscais de aquisição desses itens junto a seus fornecedores, nem planilha de formação do seu custo, que pudesse minimamente embasar sua defesa.
43.	Dessa forma, não obteve êxito em afastar o débito que lhe foi imputado, solidariamente com Eliana Pasini, pois a agente autorizou a contratação sem verificar as medidas mínimas para assegurar a compatibilidade dos preços ofertados com o mercado.
44.	Ainda segundo aquela instrução de mérito (peça 32 do TC Processo 027.607/20208, p. 13, parágrafos 43) , no caso da 'máscara cirúrgica descartável', três preços foram validados e o menor deles foi o da empresa Regional, que ofertou a caixa de cinquenta unidades por R$ 137,90.
45.	A Regional apresentou sua proposta à Secretaria Municipal de Saúde no dia 19/5/2020 (peça 25 do TC Processo 027.607/20208, p. 2-5) . Trouxe aos presentes autos cópia da Nota Fiscal 7.677, emitida pela empresa Descarbox Distribuidora Hospital Ltda., em 5/5/2020, referente à aquisição de 31.100 unidades do mesmo produto, pelo valor de R$ 2,40, o que corresponde a R$ 120,00 a caixa de cinquenta máscaras.
46.	Consoante o que consta na instrução de mérito do TC Processo 027.607/20208 (peça 32 daquele processo, p. 4 e 9-10, parágrafos 7-11 e 27) , durante a análise preliminar da matéria, foi realizada pesquisa pela Selog, que teve, como fonte, o Painel de Preços (do Ministério da Economia) , o Banco de Preços em Saúde (do Ministério da Saúde) e as aquisições feitas pela Secretaria de Saúde do Estado de Rondônia, por meio do mencionado Chamamento Público, e adotou, como premissas, a mesma descrição dos produtos e os preços médios obtidos durante o período de 19/3/2020 a 28/4/2020, desconsiderando valores inexequíveis, inconsistentes ou excessivamente elevados, conforme preconizado no art. 6º da Instrução Normativa - Seges/ME 73/2020.
47.	No caso da 'máscara cirúrgica descartável' foi encontrado preço médio unitário de R$ 2,02, o que equivale a R$ 101,00 a caixa de cinquenta unidades, cujo fato embasou a fixação do sobrepreço de R$ 17,90 por caixa, considerando o valor de R$ 137,90, de fornecimento para a Administração Municipal.
48.	Contudo, a empresa Regional demonstrou, por meio de nota fiscal, que o seu custo de aquisição era de R$ 120,00 na ocasião, ou seja, com um intervalo de apenas quatorze dias, contados da emissão da nota fiscal do seu fornecedor (5/5/2020) à data da sua proposta à Secretaria de Saúde de Porto Velho (19/5/2020) . Ressalte-se que, nesta oportunidade, foi comprovada a autenticidade desse documento no Portal da Nota Fiscal Eletrônica, da Receita Federal do Brasil (http://www.nfe.fazenda.gov.br/portal/principal.aspx) , por meio da sua chave de acesso.
49.	Tendo em vista que incorrem outras despesas à contratada, tais como administrativas, tributárias e de fretamento, verifica-se que a margem de lucro da empresa não pode ser considerada exorbitante, motivo pelo qual ela conseguiu, ao contrário da Salutary, afastar a existência de sobrepreço na sua contratação.
50.	No tocante ao porte da Regional, que possuía capital social de apenas R$ 93.000,00, mas foi contratada pelo valor total de aproximadamente R$ 1,5 milhão, o fato realmente causou estranheza durante a análise de mérito do TC 027.607/2020-8.
51.	Essa empresa alegou que possuía bom relacionamento com seus fornecedores e, assim, estaria respaldada para firmar contratações mais robustas. Independentemente dessa discussão, o fato mais relevante é que não foi aventado nos presentes autos que a Regional teria deixado de fornecer os produtos ou recebido algum valor antecipadamente ou, ainda, que as aquisições tinham o caráter de continuidade. Por essa razão, o fato deve ser relevado.
52.	No que concerne à metodologia da pesquisa de preços realizada pelo Selog, mencionada anteriormente nesta instrução, não devem remanescer as alegações das empresas Regional e Salutary de que a comparação de preços não deveria ser levada a cabo, em razão da localização geográfica da cidade de Porto Velho, distante dos grandes centros industriais, e, também, por não refletir os preços praticados na ocasião.
53.	Conforme dito alhures, a pesquisa para os itens questionados na presente tomada de contas especial foi restrita ao período de 19/3/2020 a 28/4/2020, próximo àquele em que ocorreram as contratações de ambas as empresas, pela municipalidade de Porto Velho, cuja demanda teve início em 7/5/2020, com a apresentação das suas propostas (peça 25, p. 2-63 e 155-222) no dia 19/5/2020. Foram, ainda, considerados os valores obtidos por meio de Chamamento Público, realizado pela Secretaria de Saúde daquele estado da federação.
54.	A alegação da Salutary de que, em face da oscilação de preços, teve que pleitear junto à Secretaria de Saúde do Estado de Rondônia o reequilíbrio econômico-financeiro dos contratos decorrentes dos Pregões Eletrônicos 262/2019, 380/2019 e 609/2019, pode indicar a elevação de preços entre o ano de 2019 e meados de 2020, mas não durante o período da pesquisa feito pela Selog e a efetivação das contratações pela cidade de Porto Velho. Ademais, deve-se frisar que tais certames não têm relação com o Chamamento Público mencionado anteriormente, o qual foi realizado no ano de 2020.
55.	Também não lhe oferecem defesa útil as supostas cotações de preços (peças 48-50) que trouxe aos autos, que foram feitas junto a seus fornecedores entre maio e julho de 2020, e a Salutary teve o intuito de demonstrar possivelmente a sua compatibilidade com os valores de mercado ou a elevação dos preços em decorrência da pandemia.
56.	Porque a primeira dessas 'cotações' apenas comunica o percentual de reajuste de alguns itens (fralda infantil e geriátrica, lençol e absorvente) , os quais não têm relação com aqueles fornecidos à Administração Municipal. A segunda refere-se ao valor do 'macacão segurança tipo tyvek' de R$ 52,00, cujo produto não foi o mesmo da sua contratação que, aliás, seu valor de R$ 159,00 foi bem mais elevado. Já a terceira, trata de preços de 'máscara descartável', cujo item não foi fornecido por essa empresa, mas sim pela Regional.
57.	Com relação aos Acórdão 4935/2021-TCU-Primeira Câmara e 3.736/2020-TCU-Plenário, mencionados por Eliana Parisi e Salutary, respectivamente, cabe mencionar que ambos apreciaram aquisições de EPI, por dispensa de licitação, destinadas ao enfrentamento do Covid-19, mais especificamente álcool em gel 70%, pelo município de Manaus/AM.
58.	O primeiro julgou tomada de contas especial, no âmbito do TC Processo 026.843/2020-0. Segundo a sua instrução de mérito (peça 193 daquele processo, p. 33-34, parágrafos 16-22) , cuja proposta foi acatada integralmente pelo Tribunal, a empresa contratada havia demonstrado, por meio de notas fiscais e planilha de custos, que o preço de venda para a Administração era compatível com o de aquisição junto à indústria fornecedora e, também, com os valores praticados no mercado local, motivo pelo qual a deficiência na pesquisa de preço restou atenuada e as contas foram julgadas regulares com ressalvas.
59.	Já o segundo, refere-se ao julgamento de representação, no âmbito do TC Processo 021.407/20207. A sua primeira instrução de mérito (peça 73 daquele processo, p. 14-15, parágrafos 23-29) havia destacado que, após a realização de oitiva prévia, a Administração Municipal renegociou o preço do álcool em gel com a empresa contratada, obtendo redução do valor de R$ 23,50 para R$ 16,00 por frasco, valor que seria próximo à média verificada em pesquisa de preços realizada pela sua Secretaria de Saúde, em 23/6/2020, que era de R$ 12,76, a qual foi juntada à peça 182 daqueles autos.
60.	Por essa razão, foi proposto o julgamento do processo pela sua procedência, sem a necessidade de adoção de medidas corretivas adicionais, tendo em vista aquelas já realizadas pela municipalidade.
61.	Contudo, a Ministra-Relatora Ana Arraes discordou da proposta (peça 75 daqueles autos) , mas somente quanto ao fato de que não havia, até então, comprovação da entrega do produto, tendo em vista que, caso o fornecimento viesse a ocorrer posteriormente, o valor não mais se justificaria, uma vez que já teria ocorrido a equalização dos preços. Em decorrência, determinou a realização de nova oitiva da Administração.
62.	O fato levou à realização de nova instrução de mérito (peça 84 daquele processo, p. 4-5, parágrafos 18-2) , oportunidade em que se verificou ter o Município de Manaus comprovado a efetiva entrega do produto, à época da sua contratação, e, assim, o valor renegociado de R$ 16,00 o frasco restava justificado, motivo pelo qual reiterou a proposta de julgamento do processo pela sua procedência, sem a adoção de medidas adicionais, o que foi acatado integralmente pelo Acórdão 3736/2020-TCU-Plenário.
63.	Cumpre ressaltar que, em ambos os processos acima mencionados, houve comprovação de que os preços efetivamente pagos estavam compatíveis com aqueles praticados no mercado, na ocasião das respectivas contratações, o que, no presente processo, também ocorreu em relação à contratação da empresa Regional, mas não da empresa Salutary.
64.	No tocante à análise da boa-fé, há que ser reconhecida em relação à empresa Regional, que demonstrou a compatibilidade dos seus preços em relação aos praticados no mercado na ocasião. Porém, não se vislumbra em relação às responsáveis Eliana Pasini e empresa Salutary, uma vez que a primeira agiu em descumprimento de normas legais e deixando de acatar recomendações feitas pelo órgão jurídico municipal, enquanto a segunda ofertou produtos à Administração por valores muito mais altos do que aqueles praticados no mercado, auferindo ganhos que exorbitam substancialmente a razoabilidade, aproveitando-se indevidamente do momento dramático provocado pela pandemia no país.
	G. Conclusão

65.	Considerando todo o exposto, devem ser acolhidas as alegações apresentadas pela Regional, exceto quanto aos questionamentos acerca da pesquisa de preços feita pela Selog durante a análise preliminar do TC Processo 027.607/20208 e julgadas regulares as contas dessa responsável.
66.	Porém, devem ser rejeitadas aquelas trazidas aos autos por Eliana Pasini e a Salutary, julgando irregulares as contas dessas responsáveis, condenando-lhes em débito, decorrente do sobrepreço praticado na contratação dessa empresa e aplicando-lhes a multa prevista art. 57, da Lei 8.443/1992, c/c o art. 267, do Regimento Interno do TCU.
67.	O detalhamento da apuração do débito consta na instrução de mérito do TC Processo 027.607/20208 (peça 32 daquele processo, p. 9-10, parágrafo 27) , está sintetizado no quadro abaixo e atualizado monetariamente desde a data do pagamento (25/8/2020) :
	Item
	Medida
	Qde.
	Preço de aquisição
	Preço de mercado (1) 
	Sobre-preço
	Sobrepreço total
	Sobrepreço atualizado

	Macacão impermeável
	Unidade
	10.080
	159,00
	43,00
	116,00
	1.169.280,00
	1.329.216,88

	Touca 
descartável
	Pacote c/100 unidades
	707
	34,00
	20,00
	14,00
	9.898,00
	11.251,87

	TOTAL
						1.179.178,00
	1.340.468,75

 (1) Preço médio obtido em pesquisa feita pela Selog.
68.	Deve ser aplicada, ainda, à Eliana Pasini a sanção de inabilitação para o exercício de cargo em comissão ou função de confiança, prevista no art. 60 da Lei 8.443/1992.
69.	Assim, a matriz de responsabilização foi atualizada e se encontrada acosta aos presentes autos à peça 51.
	H. Impacto dos Encaminhamentos Propostos

	Haverá impacto relevante na Unidade Jurisdicionada e/ou na sociedade, decorrente dos encaminhamentos propostos?
	Não

	I. Pedido de Ingresso aos Autos, de Informações/Vistas/Cópias, e de Sustentação Oral

	Há pedido de ingresso aos autos feito por terceiros?
	Não

	Há pedido de informações/vistas/cópia do processo?
	Não

	Há pedido de sustentação oral feito por terceiros?
	Não

	J. Processos Conexos, de Contas e Apensos

	Há processos conexos noticiando possíveis irregularidades na contratação ora em análise?
	Sim

	Número do TC
	Descrição Sumária
	Estado Atual
	Situação Atual

	TC 27.607/2020-8
	Representação originária julgada procedente, por meio do Acórdão 3737/2020-TCU-Plenário.
	Encerrado
	Apensado ao presente processo

	Há processos de contas referentes ao (s) exercício (s) em que as irregularidades ocorreram?
	Não

	Há processos apensos?
	Não

	K. Proposta de Encaminhamento

70.	Em razão do exposto, propõe-se:
70.1.	acolher parcialmente as alegações de defesa apresentadas por Regional Comércio, Serviços e Representações Comerciais Eireli (CNPJ 27.048.093/0001-80) ;
70.2.	rejeitar as alegações de defesa apresentadas por Eliana Pasini (CPF XXX.315.871-XX) e Salutary Centro Norte Comercial Eireli (CNPJ 04.383.642/0001-78) ;
70.3.	julgar regulares as contas da responsável Regional Comércio, Serviços e Representações Comerciais Eireli (CNPJ 27.048.093/0001-80) , com fundamento nos arts. 1º, I, 16, I, 17 e 23, I, da Lei 8.443/1992 c/c os arts. 1º, I, 207 e 214, I, do Regimento Interno/TCU;
70.4.	julgar irregulares as contas dos responsáveis Eliana Pasini (CPF XXX.315.871-XX) e Salutary Centro Norte Comercial Eireli (CNPJ 04.383.642/0001-78) , com fundamento nos arts. 1º, I, 16, III, 'c', 19 e 23, III, da Lei 8.443/1992 c/c os arts. 1º, I, 209, III e § 5º, I, 210, e 214, III, do Regimento Interno e condená-los em débito, com a fixação do prazo de quinze dias, a contar da notificação, para que comprovem, perante o Tribunal, o recolhimento da dívida aos cofres do Tesouro Nacional, atualizada monetariamente e acrescida de juros de mora, calculados a partir da sua data originária, até a data do efetivo pagamento, na forma prevista na legislação em vigor:
	Data
	Débito
	Valor atualizado
	Ocorrências

	25/8/2020
	R$ 9.898,00
R$ 1.169.280,00
	R$ 11.251,87
R$ 1.329.216,88
	A empresa beneficiou-se da prática de preços superiores aos de mercado em fornecimentos à Secretaria Municipal de Saúde de Porto Velho, no âmbito da Nota de Empenho 1424, de 21/7/2020, que se materializou com a emissão da Nota Fiscal 6.585, em 6/8/2020, o que configura enriquecimento sem causa da contratada, considerando a falta de verificação de medidas mínimas, por parte de Eliana Pasini, então titular daquela pasta, para assegurar que o preço ofertado era compatível com o mercado.

70.5.	aplicar aos responsáveis Eliana Pasini (CPF XXX.315.871-XX) e Salutary Centro Norte Comercial Eireli (CNPJ 04.383.642/0001-78) a multa prevista no art. 57, da Lei 8.443/1992, c/c o art. 267, do Regimento Interno do TCU, fixando prazo de quinze dias, a contar da notificação, para que comprovem, perante este Tribunal (art. 214, III, 'a', dessa norma regimental) , o recolhimento da dívida aos cofres do Tesouro Nacional, atualizada monetariamente desde a data do presente acórdão até a do efetivo recolhimento, se for paga após o vencimento, na forma da legislação em vigor;
70.6.	autorizar, caso requerido, nos termos do art. 26 da Lei 8.443/1992, e do art. 217 do Regimento Interno/TCU, o parcelamento das dívidas em até 36 meses, com a atualização monetária e os correspondentes acréscimos legais, esclarecendo ao responsável que a falta de pagamento de qualquer parcela importará no vencimento antecipado do saldo devedor, sem prejuízo das demais medidas legais;
70.7.	autorizar, desde logo, nos termos do art. 28, II, da Lei 8.443/1992, a cobrança judicial da dívida;
70.8.	inabilitar a responsável Eliana Pasini (CPF XXX.315.871-XX) para o exercício de cargo em comissão ou função de confiança no âmbito da Administração Pública pelo período de cinco a oito anos, nos termos do art. 60 da Lei 8.443/1992;
70.9.	encaminhar cópia da decisão que vier a ser prolatada ao Ministério Público Federal, nos termos do art. 209, § 7º, do Regimento Interno/TCU, para adoção de medidas que entender cabíveis;
70.10.	encaminhar cópia da deliberação que vier a ser proferida aos responsáveis citados Eliana Pasini (CPF XXX.315.871-XX) , Regional Comércio Serviços e Representações Comerciais Eireli (CNPJ 27.048.093/0001-80) e Salutary Centro Norte Comercial Eireli (CNPJ 04.383.642/0001-78, bem como aos seus respectivos representantes legais; e
70.11.	informar à Prefeitura Municipal de Porto Velho/RO do acórdão que vier a ser proferido, destacando que o relatório e o voto que fundamentam a deliberação ora encaminhada podem ser acessados por meio do endereço eletrônico www.tcu.gov.br/acordaos."
É o relatório.

Wilson Marcelo Minini de Castro (4769/OAB-RO), representando Regional Comércio Serviços e Representações Comerciais Eireli; Gladstone Nogueira Frota Junior (9951/OAB-RO), representando Salutary Centro Norte Comercial Eireli; Bruno Valverde Chahaira (9600/OAB-RO), representando Eliana Pasini.

Subprocurador-Geral Lucas Rocha Furtado.

TOMADA DE CONTAS ESPECIAL CONVERTIDA A PARTIR DE REPRESENTAÇÃO. IRREGULARIDADES NA AQUISIÇÃO DE EQUIPAMENTOS DE PROTEÇÃO INDIVIDUAL E DE INSUMOS PELA PREFEITURA MUNICIPAL DE PORTO VELHO/RO PARA ENFRENTAMENTO DA PANDEMIA DE COVID-19. CITAÇÃO. ACOLHIMENTO DAS ALEGAÇÕES DE DEFESA DE UM RESPONSÁVEL. CONTAS REGULARES. CONTAS IRREGULARES DOS DEMAIS RESPONSÁVEIS. DÉBITO. MULTA. INABILITAÇÃO.

TOMADA DE CONTAS ESPECIAL (TCE)

Secretaria de Controle Externo de Aquisições Logísticas (Selog)

Em exame tomada de contas especial instaurada a partir de conversão de representação instaurada para apurar possíveis irregularidades em aquisições emergenciais de equipamentos de proteção individual e insumos, por dispensa de licitação, realizadas pela Prefeitura Municipal de Porto Velho/RO para enfrentamento da pandemia de Covid-19. A conversão do processo em TCE e a citação dos responsáveis foi determinada pelo Acórdão 3737/2020-TCU-Plenário.
2.	Nesta fase processual, estão sendo analisadas as alegações de defesa dos responsáveis, inclusive as contestações apresentadas pelas empresas Regional Comércio Serviços e Representações Comerciais e Salutary Centro Norte Comercial Eireli em face do mencionado acórdão.
3.	De maneira resumida, a ex-Secretária de Saúde municipal Eliana Pasini alegou que:
a) a pandemia de Covid-19 foi uma realidade mundial e a situação, devido a diversos fatores, foi mais grave para a região norte do Brasil;
b) em meados de abril de 2020, a Secretaria Municipal de Saúde se defrontou com a falta de EPI disponível para seus servidores, o que exigia uma resposta célere da unidade, especialmente em decorrência do fracasso de um certame licitatório, tendo ela optado pela aquisição emergencial, com dispensa de licitação;
c) foi apontada como irregularidade do termo de referência a ausência de estimativa de preços ou de justificativa da autoridade competente, o que contrariaria o § 2º do art. 4-E da Lei 13.979/2020, mas, à época da contratação, este dispositivo sequer existia, pois sua inclusão ocorreu apenas em 11/8/2020, por força da Lei 14.035/2020;
d) a Secretaria Municipal de Saúde justificou a ausência da pesquisa de mercado ante a urgência da aquisição e o risco de perecimento da vida;
e) observa-se nas defesas apresentadas pelas empresas que não houve sobrepreço ou superfaturamento e em alguns casos a margem de lucro foi relativamente baixa, comparando-se a média de preço de aquisição com o de venda na cidade de Porto Velho;
f) a situação vivenciada pelo município exige a aplicação do juízo de proporcionalidade e razoabilidade sobre os valores pagos à época.
4.	A empresa Regional reiterou alguns argumentos apresentados pela então Secretária de Saúde, além de acrescentar, resumidamente, que:
a) a comparação de preços elaborada pela unidade técnica não reflete a realidade local e contém erros, notadamente por não conter a data das cotações e de não ter considerado a escassez de itens, que elevou substancialmente os preços de todos os produtos industriais no Brasil e no mundo;
b) como exemplo dessa elevação de preços, cita a Nota Fiscal 7.677, relativa à compra de máscaras feita pela Regional, cujo custo de aquisição foi de R$ 120,00, tendo sido vendida à prefeitura por R$ 137,90, portanto com pequena margem de lucro;
c) o capital social da empresa, alegadamente incompatível com o valor total da venda, não implicou em risco para a contratante, pois o recebimento de valores pela contratada ficou condicionado à efetiva entrega dos produtos.
5.	Já a empresa Salutary, além de reiterar alguns pontos alegados pela ex-Secretária, em especial quanto às dificuldades em encontrar fornecedores de produtos e quanto à elevação de custos decorrente do forte aumento da demanda, acrescentou, resumidamente, que:
a) embora o termo de referência tenha sido elaborado sem a estimativa de preços, o termo de ratificação elaborado posteriormente pela Secretaria Municipal de Saúde supriu essa omissão; a Salutary forneceu os produtos em conformidade com esse termo, não havendo que se falar em superfaturamento;
b) treze empresas participaram do certame, o que afasta a alegação de qualquer tipo de direcionamento em favor da Salutary;
c) a diferença de preços apontada pelo TCU não levou em consideração a realidade local e resultou de pesquisas realizadas em épocas distintas.
6.	Passando ao exame das alegações de defesa, antecipo minha concordância com as análises e conclusões da Selog, cujos fundamentos incorporo a estas razões de decidir, sem prejuízo de acrescentar as seguintes considerações.
7.	Não há nenhuma dúvida sobre os impactos da pandemia de Covid-19 na disponibilidade e nos preços de EPI e outros insumos destinados ao seu enfrentamento. No entanto, as alterações na legislação ofereceram uma resposta adequada, sendo admitidos procedimentos mais céleres nas aquisições e contratações no período, de acordo com o previsto na Lei 13.979/2020 e na Medida Provisória 926/2020, sem que isso signifique que possam ser dispensados mecanismos básicos de controle, capazes de assegurar a economicidade das aquisições, mesmo em situações excepcionais.
8.	No caso concreto do Município de Porto Velho/RO, os procedimentos que levaram às aquisições aqui discutidas (8.712 caixas com 50 unidades de máscaras cirúrgicas descartáveis, 10.080 unidades de macacão impermeável e 707 pacotes de 100 unidades de toucas descartáveis) tiveram início em maio de 2020, quando ambos os normativos mencionados já vigiam, e, portanto, ao contrário do alegado, era obrigatória a elaboração da estimativa de preços, ou que fosse devidamente justificada sua ausência, o que não ocorreu. O documento apresentado a esse título contém apenas justificativas genéricas e não demonstrou a inviabilidade de realizar uma pesquisa de preços, sendo, assim, insuficiente para atender o disposto no art. 4º-E, § 2º, da Lei 13.979/2020, com as alterações dadas pela Medida Provisória 926/2020. É importante frisar que não houve sequer consulta às aquisições de produtos similares feitas na mesma época pela Secretaria Estadual de Saúde, a preços significativamente inferiores.
9.	Além disso, convém destacar que a Procuradoria-Geral do município, em parecer emitido em 22/6/2020 (peça 23 do TC Processo 027.607/2020-8) , alertou para a situação, evidenciando que a justificativa apresentada pela Secretária Eliana Pasini não demonstrava a impossibilidade de realizar a pesquisa de preços e recomendou que fossem buscados meios de comprovar se os preços dos produtos desejados eram compatíveis com os de mercado, o que não foi feito.
10.	 Em relação ao fornecimento feito pela empresa Regional, está devidamente comprovado, por meio de nota fiscal, que seu custo de aquisição era de R$ 120,00 a caixa com 50 máscaras cirúrgicas descartáveis, o que afasta os indícios de sobrepreço na sua contratação. De modo diverso, a empresa Salutary não apresentou notas fiscais de aquisição dos itens nem qualquer elemento objetivo que pudesse dar suporte à sua defesa, tal como planilhas de formação de custos, devendo ser mantido o débito apurado. 
11.	Tampouco socorre a Salutary a alegação de que houve ampla participação nos certames, o que afastaria qualquer favorecimento a ela, pois para o item "macacão impermeável", das treze empresas participantes, apenas a cotação realizada pela Salutary, a de maior valor, foi considerada válida. A empresa também teve validado seu preço para o item "touca descartável", embora superior ao de outros proponentes.
12.	Quanto à alegação de que o Termo de Ratificação nº 5/2020 poderia suprir a ausência de pesquisa de preços, ela não procede, haja vista que o documento não realiza qualquer comparação com os valores praticados no mercado, e apenas ratifica os preços apresentados pelas empresas contratadas.
13.	Com relação aos demais pontos constantes das alegações de defesa, não tenho acréscimos a fazer à análise empreendida pela Selog, que considero suficientemente clara e abrangente. Em resumo, as contas de Eliana Pasini e da empresa Salutary devem ser julgadas irregulares, com imputação do débito solidário apurado e aplicação da multa estipulada no art. 57 da Lei 8.443/92, para a qual fixo o valor individual de R$ 150.000,00 (cento e cinquenta mil reais) . Já as contas da empresa Regional podem ser julgadas regulares. 
14. 	Como tenho feito em outros processos ligados ao enfrentamento da pandemia de Covid-19, acompanharei também a proposta de inabilitar a gestora para o exercício de cargo em comissão ou função de confiança no âmbito da Administração Pública pelo prazo de 5 anos, dada a gravidade de sua conduta, ampliada pelo fato de, mesmo tendo sido alertada em mais de uma oportunidade por órgãos do município sobre a insuficiência da justificativa para a falta de estimativa de preços, prosseguiu com as contratações, tendo como resultado a aquisição de produtos com significativo sobrepreço.
Ante o exposto, voto no sentido de que o Tribunal adote o Acórdão que ora submeto à deliberação deste Colegiado.
TCU, Sala das Sessões, em 20 de abril de 2022.
JORGE OLIVEIRA 
Relator